【裁判字號】    89,上訴,649
【裁判日期】    890920
【裁判案由】    貪污治罪條例等
【裁判全文】
臺灣高等法院高雄分院刑事判決                    八十九年度上訴字第六四九號
    上  訴  人  甲○○
    即  被  告
    選任辯護人  吳建勛  律師
                游雪莉
                李昆南
右上訴人因貪污治罪條例等案件，不服臺灣屏東地方法院八十七年度訴字第三二六號
中華民國八十九年二月十一日第一審判決（起訴案號：臺灣屏東地方法院檢察署八十
六年度偵字第七七九五號），提起上訴，本院判決如左：
      主  文
上訴駁回。
      事  實
一、甲○○係屏東縣內埔鄉公所建設課技士，為依據法令從事公務之人員，負責新建
    建築物驗收、及建物使用執照之核發。民國八十二年間，高雄市長竺建設公司（
    以下簡稱長竺公司）於屏東縣內埔鄉○○村○○○段興建長竺大鎮住宅（門牌號
    碼為屏東縣內埔鄉○○村○○路十五巷二十二號，二十四號，二十六號至八十一
    號，八十三號，八十五號，八十七號，八十九號，九十一號）時，因擬節省新臺
    幣（下同）四百八十七萬五千三百九十元之建築成本，由長竺建設公司實際負責
    人林照一及總經理曾銘仁指示前後任工地主任王正法、戴傳輝等不依設計圖說施
    工，並指示渠等設法向甲○○關說。遂由王正法以學長關係兩度在屏東縣內埔鄉
    中華餐廳邀宴甲○○，並由長竺建設公司負責所有邀宴之開銷。嗣再由王正法向
    甲○○為『長竺大鎮檢驗之事，要依行規處理，若想要何好處，公司會處理』等
    表示。八十三年九月間，長竺大鎮該批建物完工，甲○○負責到現場勘驗審查建
    物狀況，明知「長竺大鎮」住宅區一樓挑高部分設計上應填砂石級配，二樓前半
    部則應留陽台，但實際未按圖施作，一樓挑高部分未填砂石級配而逕建成車庫，
    二樓陽台則更改成室屋，完全違反設計圖說，依法不能核給使用執照，甲○○竟
    未令補正，並基於圖利長竺建設公司之不法利益，對長竺建設公司以不實而與現
    狀不符之修飾未加審究，而逕於其職務上所掌之「使用執照申請書」上蓋章，制
    作不實事項使審查通過，並呈由不知情之課長覆核而行使之，隨由秘書代為決行
    ，核給屏建市農內使字第Ｂ一０九至第Ｂ一四─號，第Ｂ一四二至第Ｂ一六五號
    ，第Ｂ一五二至第Ｂ一七二號之使用執照，足生損害於屏東縣內埔鄉鄉公所對於
  建物使用執照核發之正確性，而圖利長竺建設公司前揭免除車庫部份填配砂石暨
    驗收後拆除重作之二度施工工程款大約四百八十七萬五千三百九十元。
二、案經法務部調查局高雄市調查處移送臺灣屏東地方法院檢察署檢察官偵查起訴。
        理  由
一、訊據上訴人即被告甲○○對於其係屏東縣內埔鄉公所建設課技士，負責新建建築
    物驗收、及建物使用執照之核發，及曾與王正法在中華餐廳餐敘，知道「長竺大
    鎮」一樓挑高部分不能作為車庫及二樓應留有陽台之事實固不諱言，惟矢口否認
    有圖利長竺建設公司之情事，被告辯稱：伊依規定現地驗收，驗收符合規定始蓋
    章核發執照，伊不知長竺建設公司「長竺大鎮」住宅區，實際未按圖施作，一樓
    挑高部分未填砂石級配而逕建成車庫，二樓前半部則更改成室屋，違反設計圖說
    ；且伊與王正法僅係學長、學弟之關係，僅聚會一次，當日聚會純係校系友感情
    聯誼餐敘，並無關說驗收之情形，且伊驗收時王正法已調到長竺建設公司中部某
    工地擔任監工，是伊驗收時王正法並未在場，自無從圖利；另長竺建設公司係伊
    於按圖驗收後，再按客戶要求或之前與客戶之銷售廣告約定作二度施工，即與伊
    驗收無關；伊於驗收時二樓確實建有陽台，一樓室間級配磚造封閉，與設計平面
    圖樣相符，伊在使用執照審查表上填註相符，乃法定職責之行使，而建商嗣後二
    度施工，並非伊當初驗收不實，另建案工地現場驗收照相，必須一次拍攝整排房
    屋，乃主管機關所要求及慣例，伊實無故意圖利建商云云。經查：
    （一）長竺建設公司「長竺大鎮」住宅區，原係設計一樓挑高部分設計上應填砂
          石級配，二樓前半部則應留陽台，並均未曾申請變更之事實，為被告所承
          認，並經證人顏炎輝於本院調查時到庭結證屬實（見本院八十九年六月十
          五日筆錄），且有設計圖一份附於偵查卷內可證，顯然「長竺大鎮」住宅
          區之一樓挑高部分設計上應填砂石級配，二樓前半部則應留陽台，應足認
          定。
    （二）長竺建設公司對於長竺大鎮住宅區於銷售圖上畫出一樓為車庫，二樓無陽
          台，當時之工地主任發現該項問題，並未提出向公司反應，而仍未依設計
          圖說施作之事實，業據證人王正法於調查局訊問時證述無誤（見偵查卷第
          十七頁）；而長竺公司於推案時未設計車庫、及二樓有設計陽台，嗣後因
          販售不理想，乃施工變成車庫，並將陽台打掉等情，業經證人曾銘仁（即
          長竺建設公司之總經理）於本院調查時結證明確（見本院八十九年七月十
          四日筆錄），而原設計圖並無車庫，且實際施工與設計圖不同之情，復經
          證人戴傳輝於本院調查時結證在卷（見本院八十九年六月十五日筆錄），
          顯然當時長竺建設公司確係已有違反原設計圖說，而為建築之情形。
    （三）王正法於八十二年九月一日進入長竺建設公司後，即派任為該公司長竺大
          鎮（原名為大美和華城，嗣後始更名為長竺大鎮）之工地主任，該大鎮工
          程進行中，被告曾至工地查看，並指出車庫有問題，未依圖說施作，無法
          通過檢驗，王正法為使工程順利通過檢驗，乃透過李秋永、林恩輝聯絡被
          告，經曾銘仁同意，於八十三年十月間，與戴傳輝、李麗香等人聚餐，並
          於一週後王正法復邀請被告聚餐，並在聚餐過程中，王正法私下向被告表
          示有關長竺大鎮檢驗之事，依行規處理，嗣後由王正法以長竺建設公司報
          銷、支付聚餐費用等情，業據證人王正法、李麗香於高雄市調查處訊問時
          證述在卷（見偵查卷八十六年七月九日、八十六年七月十日筆錄），顯然
          被告與王正法之聚會即非僅係單純之餐述而已，甚且論及長竺大鎮檢驗之
          問題，況聚餐費用竟由長竺建設公司報銷、支付，益足證明渠等之聚餐並
          不單純，被告辯稱剛好學長、學弟之聚會，即難以採信。證人王正法嗣後
          於本院調查時所證與原所證述之內容相異，顯係嗣後迴護被告之詞，亦難
          採信。
    （四）王正法自八十二年九月一日起擔任長竺大鎮之工地主任，負責工程依圖施
          工、人員調配、物料管理，迄至八十四年二月十六日離職，而長竺大鎮係
          於八十四年二月間即陸續交屋，且戴傳輝擔任工地主任，係負責現場房屋
          興建監工、工務等工作，以分擔王正法之工作量之事實，亦據證人王正法
          、戴傳輝於高雄市調查處訊問時證述在卷（見偵查卷八十六年七月九日、
          八十六年七月十日筆錄），顯然王正法、戴傳輝共事時間曾經重疊，且王
          正法係於交屋時節方行離去，要足認定。被告所辯其驗收時王正法已離開
          該建設公司，與其無關，要屬無據。
    （五）證人即於長竺大鎮工程中之水泥總工程承包商黃英棻證述從事長竺大鎮水
          泥施作，彼此互有訂約係按坪計算價款，自施工日起至完工時絕無將車庫
          口封閉過（亦即無二度施工之情事），及鋁門窗總承包商黃明和證稱二樓
          未留陽台，一樓車庫部份已裝上鐵捲門等語屬實（見偵查卷第七、八、二
          十八、二十九、四十一、四十二頁）；前工地主任王正法、前副總經理王
          偉權（原名王銘坤）、前工地會計李麗香、長竺大鎮購買戶王金蓮、購買
          戶洪張秀華、購買戶謝博仁等皆證述：從長竺大鎮絕無將車庫口封閉過（
          亦即無二度施工之情事）；又證人即屏東縣政府建設局建管課核照人員蔡
          伯鑫亦到庭證稱：應拍攝完工建物之正、反面及二側之照片，而經本院調
          取扣案證物，所附之照片僅由側面拍照，亦有建築物使用執照卷五宗（內
          附照片）扣案可資佐證。從而被告就系爭長竺大鎮驗收時捨正面而僅照側
          面照片送審核與規定不符，亦徵有違反規定情事。且該公司自始對外之售
          屋廣告即宣稱一樓挑高部份設計為車庫，有長竺建設公司售屋廣告乙紙附
          卷可證，此外並有長竺大鎮設計圖、長竺大鎮實際完工相片、長竺大鎮使
          用執照申請書原本、甲○○圖利長竺建設公司金額計算式、長竺大鎮驗收
          相片在案可稽，事證明確。被告所辯，應係嗣後卸責之詞，不足採信。
    （六）證人長竺建設公司實際負責人林照一、總經理曾銘仁、工地主任戴傳輝雖
          均證稱長竺大鎮一樓挑高部分原先有密封，等通過驗收後再改成車庫（即
          有二度施工），並舉證人徐富山於原審暨本院調查時到庭以實其說證述曾
          為二度施工云云，但對照前揭證人即於長竺大鎮工程中之水泥總工程承包
          商黃英棻及鋁門窗總承包商黃明和所証稱內容，則就前揭之委請臨時工二
          度施工內容即應包含驗收前先將原先一樓挑高部分先予密封一節與二樓之
          陽台與室內之隔間牆先予沏起，復於驗收後再將一樓密封處打掉並將二樓
          部份隔間牆再予打掉再在陽台上做鋁門窗，惟查證人徐富山於原審法院審
          理時只證稱將一樓密封處打掉（見本院八十七年十一月四日筆錄）其餘部
          份並未敘述，所證已有未合，又就前揭一樓二樓部份如何二度施工之時間
          及方式一節證人即工地主任戴傳輝於原審法院或稱係於完工前後分別委請
          工人其間驗收前需二個星期，驗收後需一個星期（見原審法院八十八年十
          二月十日筆錄），或稱八十三年十一月間，又驗收係於九月間（見原審法
          院八十七年六月二日筆錄），或於調查處訊問中稱一樓挑高部分密封約一
          年之久，前後供述不一已難採信，復經詢及證人即長竺建設公司負責人曾
          英搿供稱雖系爭長竺大鎮之相關帳冊依規定雖尚保留以供稅捐稽核惟前揭
          將一樓挑高部分先予密封及二度施工部份公司均係委請臨時工，故並任何
          憑証（見原審法院八十八年十一月三十日筆錄），所述與常理有違，從而
          前揭證人徐富山所述顯屬迴護被告之詞不足採信。
    （七）綜上所述，被告既受邀宴，且由王正法以長竺建設公司報銷，而於驗收時
          未能詳實審核，竟以係建設公司二次施工為由任意塘塞，其所辯即不足採
          信，本件事證明確，被告犯行應堪認定。至於證人沈商嶽於本院調查時所
          述，與被告尚無關連，自無從為被告有利或不利之認定；又證人王偉權經
          本院傳訊、拘提均未到案，但本案已臻明確，本院此部分亦已盡調查能事
          ，自無庸再予傳訊，附此敘明。
二、核被告甲○○所為，係犯八十五年十月二十三日修正前貪污治罪條例第六條第一
    項第四款對主管或監督之事務圖利罪、刑法第二百十三條公務員登載不實罪及第
    二百十六條行使不實文書罪，公訴人就刑法第二百十六條行使不實文書罪部份漏
    未論及，惟此部份與已起訴部份有裁判上一罪關係，本院得併予審理；又被告行
    為後貪污治罪條例於八十五年十月二十三日修正公布，該條例第六條第一項第四
    款所定對主管或監督之事務圖利罪，其法定刑修正為處五年以上有期徒刑，得併
    科新台幣三仟萬元以下罰金，較八十五年十月二十三日修正前之規定為重，依刑
    法第二條第一項但書之規定，應適用有利於被告之八十五年十月二十三日修正前
    第六條第一項第四款之規定處斷，附此敘明。被告甲○○於制作不實文書後，復
    持以行使，其所犯登載不實公文書之低度行為為行使之高度行為吸收，不另論罪
    。被告所犯行使偽造文書罪與公務員圖利罪間，有方法結果之牽連關係，應論以
    較重之圖利罪處斷。
三、原審引用八十五年十月二十三日修正前貪污治罪條例第六條第一項第四款、第十
    六條、第十七條、刑法第二條第一項但書、第二百十三條、第二百十六條、第五
    十五條、第三十七條第二項之規定，並審酌被告職司建物監督工作，原應清廉自
    持，竟因私害公，紊亂法紀，置公共安全及政府威信於不顧，其犯行之危害甚大
    ，犯罪後仍飾詞卸責態度不佳，惟姑念其尚年輕識淺、思慮未周，復無前科犯行
    ，犯罪之動機、目的、手段，生活狀況、智識程度、個人除接受餐廳餐敘外其餘
    並無所得等一切情狀，量處有期徒刑五年六月。並依八十五年十月二十三日修正
    前貪污治罪條例第十六條、刑法第三十七條第二項之規定宣告褫奪公權五年，以
    示懲儆並肅官箴。又被告是圖利他人，本身並無所得用故無修正前同條例第九條
    追繳沒收所得之適用。其認事用法均無違誤，且量刑亦稱允當，上訴人即被告空
    言否認，指摘原審判決顯有未洽，為無理由，應予駁回。
據上論斷，應依刑事訴訟法第三百六十八條，判決如主文。
本案經檢察官張其主到庭執行職務。
中    華    民    國     八十九     年       九       月     二十       日
                              臺灣高等法院高雄分院刑事第五庭
                                  審判長法官  吳水木
                                        法官  惠光霞
                                        法官  陳朱貴
右正本證明與原本無異。
如不服本判決，應於判決送達後十日內向本院提出上訴狀，其未述理由者並應於提
出上訴狀後十日內向本院補提理由書（應附繕本)。
                                   書記官  呂素珍
中    華    民    國     八十九     年       九       月     二十二     日
附錄：本判決論罪科刑法條全文
八十五年十月二十三日修正前貪污治罪條例第六條第一項第四款：
有左列行為之一者，處五年以上有期徒刑，得併科新台幣一百萬元以下罰金：
四、對於主管或監督之事務，直接或間接圖利者。
刑法第二百十三條：
公務員明知為不實之事項，而登載於職務上所掌之公文書，足以損害於公眾或他人者
，處一年以上七年以下有期徒刑。
                                                                        Ｋ


司法院資訊處製作；財團法人民間司法改革基金會備份。
